臺灣臺北地方法院民事判決
109年度店建字第1號
原      告  劉柏均  
即反訴被告  
訴訟代理人  杜冠民律師 
複代理人    李明憶  
            陳祈嘉律師
            謝富凱律師
被      告  陳泳達（原名陳志權）
即反訴原告          


訴訟代理人  吳芊毅  
            吳秀慧  
上列當事人間請求給付工程款事件，本院於民國110年9月14日言
詞辯論終結，判決如下：
    主      文
被告應給付原告新臺幣參拾柒萬壹仟玖佰壹拾元，及自民國一百
零八年六月十三日起至清償日止，按週年利率百分之五計算之利
息。
原告其餘之訴駁回。
訴訟費用由被告負擔二分之一，餘由原告負擔。
反訴原告之訴駁回。
反訴訴訟費用由反訴原告負擔。
    事實及理由
壹、程序事項
一、按被告於言詞辯論終結前，得在本訴繫屬之法院，對於原告
    及就訴訟標的必須合一確定之人提起反訴；反訴之標的，如
    專屬他法院管轄，或與本訴之標的及其防禦方法不相牽連者
    ，不得提起，民事訴訟法第259條、第260條第1項定有明文
    。而所謂反訴之標的與本訴之標的及其防禦方法有牽連關係
    者，乃指反訴標的之法律關係與本訴標的之法律關係兩者之
    間，或反訴標的之法律關係與本訴被告作為防禦方法所主張
    之法律關係兩者之間，有牽連關係而言。即舉凡本訴標的之
    法律關係或作為防禦方法所主張之法律關係，與反訴標的之
    法律關係同一，或當事人雙方所主張之權利，由同一法律關
    係發生，或本訴標的之法律關係發生之原因，與反訴標的之
    法律關係發生之原因，其主要部分相同，均可認兩者間有牽
    連關係。查原告即反訴被告起訴係依兩造間承攬契約，請求
    被告即反訴原告給付工程款；被告即反訴原告則以兩造間承
    攬契約約定，請求原告即反訴被告返還監工費、水電工薪資
    、保證金以及給付商譽損失、工程遲延損害賠償等語（見本
    院卷一第85至93頁）。其反訴標的法律關係所發生之原因，
    與本訴標的法律關係所發生之原因，均與兩造間之承攬契約
    關係有關，彼此間之請求有重大關連，其提起反訴乃循上揭
    法律規定所為，應為法之所許。
二、按訴狀送達後，原告不得將原訴變更或追加他訴，但擴張或
    減縮應受判決事項之聲明者，不在此限，民事訴訟法第255
    條第1項第3款定有明文。查反訴原告之反訴聲明原為：反訴
    被告應給付反訴原告新臺幣（下同）116萬5,000元及法定遲
    延利息（見本院卷一第85頁），其後變更本金部分聲明：應
    給付反訴原告113萬5,000元，有本院110年9月14日言詞辯論
    筆錄在卷可按（見本院卷二第316頁），核屬減縮應受判決
    事項之聲明，應予准許。
三、因訴之變更、追加或提起反訴，致其訴之全部或一部，不屬
    第427條第1項及第2項之範圍者，除當事人合意繼續適用簡
    易程序外，法院應以裁定改用通常訴訟程序，並由原法官繼
    續審理，民事訴訟法第435條第1項有明文規定。查反訴原告
    提起反訴金額，逾民事訴訟法第427條第1項所定50萬元，非
    屬民事訴訟法第427條第2項範圍，本院於109年2月25日當庭
    裁定改行通常訴訟程序審理（見本院卷一第307頁）。
貳、實體事項
一、原告主張：被告承攬訴外人吳俊毅位於臺北市○○街00號11樓
    室內裝修工程，將前揭工程木作及水電部分轉包給伊施作（
    下稱系爭工程），兩造於民國（下同）107年8月24日簽訂施
    工合約書（下稱系爭契約），總工程款360萬元，被告已於1
    08年4月18日與其業主完成驗收，然尚有包括追加雨遮工程
    款37萬1,910元未給付（總工程款360萬元－被告自行支出材
    料費16萬8,090元－被告已支付310萬元＋雨遮追加工程12萬元
    －被告已支付8萬元＝37萬1,910元），爰依系爭契約法律關係
    起訴請求等語，並聲明：㈠被告應給付原告37萬1,910元及自
    支付命令送達翌日起至清償日止，按年息5%計算之利息。㈡
    被告應給付自108年5月18日起至清償日止，按日以360萬元
    之1%計算之罰金。
二、被告則以：原告並未交付完成系爭工程，伊已終止系爭工程
    契約等語資為抗辯（見本院卷一第87、473頁），並聲明：
    原告之訴駁回。
三、反訴原告主張：反訴被告監工不實，應返還伊40萬元監工費
    用，伊代墊水電工胡毓宏工資8萬元，反訴被告未交付水電
    工程保固一年證書，致使業主在伊保固保證金中扣款7萬元
    ，僅歸還3萬元，另伊與業主約定完工日為107年10月20日，
    惟反訴被告未到現場調配木作、水電及其他工程施工進度，
    延至108年4月20日完成，伊遭業主罰款45萬元，反訴被告應
    負一半責任，賠償伊22萬5,000元及商譽損失36萬元等語，
    並聲明：被告應給付原告113萬5,000元及自反訴狀繕本送達
    翌日起至清償日止，按年息5%計算之利息。
四、反訴被告則以：伊所承作系爭工程均確實完成，40萬元僅就
    伊本身承攬部分有監工責任，水電費用8萬元為反訴原告與
    胡毓宏另行追加工程，與伊無涉，另反訴原告提供其業主保
    固保證金10萬元，與業主進行追加工程致延期，與系爭工程
    無關，反訴原告請求商譽損害36萬元，亦無理由等語資為抗
    辯，並聲明：㈠反訴原告之訴駁回。㈡如受不利益之判決，願
    供擔保請准免予假執行。
五、法院之判斷：　　
　㈠按稱承攬者，謂當事人約定，一方為他方完成一定之工作，
    他方俟工作完成，給付報酬之契約，民法第490條第1項定有
    明文。承攬人將所承攬之部分工程轉由次承攬人施作，次承
    攬人為承攬人完成工作之履行輔助人，苟次承攬人所完成之
    工作經承攬人之定作人（即業主）驗收合格者，縱承攬人未
    與次承攬人進行驗收手續，亦應認次承攬人之工作已完成並
    經驗收，始符契約上之誠信原則（臺灣高等法院95年度建上
    易字第4號民事判決內容參照）。查原告主張被告尚欠工程
    款37萬1,910元等情，提出系爭工程施工合約書、報價單、
    訂購單、雨遮系統施工完成照片、驗收現場照片等在卷可按
    （見本院司促卷第11至39頁、本院卷一第241至261頁、本院
    卷二第293至309頁），被告承攬訴外人吳俊毅室內裝修工程
    ，將前揭工程木作及水電部分轉包給原告施作，為兩造到庭
    不爭執，又被告與業主吳俊毅已驗收完工，為被告訴訟代理
    人（稱在108年4月20日，見本院卷一第369頁）及被告（稱
    在108年5月30日，見本院卷二第116頁）到庭不爭執，且不
    爭執雨遮追加工程（見本院卷一第306頁），並提出元大吳
    公館裝修工程合約書在卷（見本院卷一第125至135頁），揆
    諸前述意旨，系爭工程既經業主驗收，縱原告未與被告辦理
    驗收手續，亦應認付款條件已成就，是原告請求被告給付尚
    欠工程款37萬1,910元，應屬有據，被告則不得解除契約。
    至被告辯稱：伊已給付315萬元等語（見本院卷一第305頁）
    ，迄未提出相關事證以實其說，難認有據，自不足採。
　㈡系爭工程合約書第5條約定：「雙方議定，乙方（即原告）交
    付完成品之同時甲方（即被告）應於完工驗收一個月內支付
    工程款一成之尾款，以票期一個月之支票支付。甲方若有遲
    延付款之情形，則每延一日需加付施工費百分之一為罰金，
    並累計直到付清款項為止。」等語（見本院卷一第101頁）
    ，由上可知，原告得請求逾期違約金之前提要件為「甲方（
    即被告）應於完工驗收一個月內支付工程款一成之尾款」，
    惟兩造所簽訂施工合約書，並無約定原告完工日期，為兩造
    到庭不爭執，原告施工後並未與被告進行驗收，且兩造因仍
    有爭執未解決，被告以遲未修補為由，主張原告給付遲延並
    據提起反訴，核與上開要件不合，原告依前揭約定請求被告
    給付違約金等語，自屬無據。
　㈢按請求履行債務之訴，除被告自認原告所主張債權發生原因
    之事實外，應先由原告就其主張此項事實負舉證之責任，必
    須證明其為真實後，被告於其抗辯之事實，始應負證明之責
    任。倘原告先不能舉證，以證實自己主張之事實為真實，即
    令被告就其抗辯事實不能舉證，或其所舉證據尚有疵累，仍
    應駁回原告之請求，此為舉證責任分配之原則（最高法院43
    年臺上字第377號、17年上字第917號判決參照）。
　㈣經查：
　1.反訴原告主張：反訴被告未依約監工，應返還40萬元監工費
    用等語，提出系爭工程契約、證明書、LINE通訊軟體對話紀
    錄等在卷；惟觀諸系爭工程契約記載：「一、施工內容：木
    作及水電工程（其細目以附件之估價單為準）；二、甲方（
    即反訴原告）委託乙方（即反訴被告）擔任本工程案之監工
    及承攬職務；監工部分，應以滿足業主需求配合之及進度安
    排追蹤」等語（見本院卷一第99頁），堪認兩造僅就木作及
    水電工程約定反訴被告負有監工義務，反訴原告主張監工包
    括其與業主吳俊毅全部施工內容，顯係捨契約文字而另為解
    釋，自無可採。另前揭證明書（見本院卷一第107至109頁）
    為傳聞書面，原則無證據能力。反訴原告提出LINE對話紀錄
    ，多為兩造溝通水電及木作工程作業進度及需求內容，抑或
    配合其他工程進度及修復（見本院卷一第113、119至121、
    之後197至203、267至271、327至329頁，本院卷二第23至33
    、137至187、229至287頁），仍要參酌是否有其他證據，反
    訴原告聲請傳喚證人即石材工程負責人林瑞吉到庭證述：「
    （問：10月丈量時是否原告與你接洽？）沒有，當時原告就
    沒有在裡面了。我前面是說是8月底9月初原告與我接洽協調
    施工圖的部分及施工的位置，但我10月去丈量時原告就沒有
    在那裡了，是被告與我接洽的。」「（問：12月施工時，證
    人與何人接洽？）被告。」等語，有本院109年3月26日言詞
    辯論筆錄在卷可按（見本院卷一第348至349頁），是證人於
    10月丈量、12施工期間均與反訴原告接洽，均不足以認定反
    訴被告就所有工程負有全程到場監工義務。反訴原告復未舉
    證或提出監工日誌或相關紀錄證明反訴被告無依約履行監工
    義務，其主張洵非可採。
　2.反訴原告主張：反訴被告應返還伊代墊水電工胡毓宏8萬元
    工資等語，提出簽收單在卷（見本院卷一第115至117、263
    頁），據惟胡毓宏到庭證述：「（問：你前述追加工程以外
    所衍生出來的費用，指的是不是上述5,000元的那一筆款項
    ？）不是，這5,000元是追加工程款項裡面的其中一項費用
    而已。在追加工程以外所衍生出來的費用是陳泳達私底下委
    託我處理二線式問題相關的一些費用，這個費用陳泳達有讓
    我簽一些金額，總共80,000元，這80,000元就是陳泳達委託
    我處理所衍生的費用。」、「（問：陳泳達私底下委託你之
    工程項目有哪些？何時委託、何時完成？）陳泳達私底下委
    託的項目就是上述的二線式開關、開關箱、及器具、工資等
    項目，共80,000元。委託的時間大概是本工程快收尾的時候
    ，約在108年1月10日至我跟劉柏均驗收完的這段時間內。」
    等語，有本院110年3月9日言詞辯論筆錄在卷可按（見本院
    卷二第96至101頁），足認反訴原告請求水電工資費用8萬元
    ，係追加工程所衍生出來的費用，不屬於反訴被告承攬工程
    範圍內，反訴原告請求反訴被告返還代墊水電工資費用8萬
    元，即屬無據。
　3.反訴原告主張：反訴被告未交付水電工程保固一年證書，致
    伊提出10萬元予業主作為水電工程保固等語，提出工程保固
    書在卷；惟觀諸前揭工程保固書，係三力宅室內裝修工程有
    限公司承作訴外人吳俊毅住宅裝修工程，對施作工程項目承
    擔一年內之保固責任等語（見本院卷ㄧ第123頁），依債之關
    係相對性原則，債權債務之主體以締結契約之當事人為準，
    次承攬人即反訴被告僅需對承攬人即反訴原告負責，而不對
    定作人即訴外人吳俊毅負責，上開工程保固書效力僅存在於
    反訴原告與訴外人吳俊毅之間，不能及於契約當事人以外之
    第三人即反訴被告，況反訴原告以950萬元承攬吳俊毅室內
    裝修工程，有裝修工程合約書在卷可按（見本院卷一第127
    頁），並將前揭工程木作及水電部分交與反訴被告施作，約
    定報酬為350萬元，兩者價差高達600萬元，如反訴原告僅因
    己身締約交涉力量的經濟上優勢地位，藉由轉包方式，將工
    程契約中所有的風險轉嫁給下游承包商即反訴被告承擔，亦
    非事理之平。是反訴原告以此作為請求依據，顯無理由。
  4.反訴原告主張：反訴被告欺瞞水電工真正身分為離職員工，
    假冒訴外人宏雄水電工程公司承攬行為，又不肯開立保固書
    保證施工品質，使伊失信於業主，致其受有人格權及商譽損
    失之非財產上損害等語；惟按公司係依法組織之法人，其名
    譽遭受損害，無精神上痛苦之可言，登報道歉已足回復其名
    譽，自無依民法第195 條第1項規定請求精神慰藉金之餘地
    ；又公司係依法組織之法人，其名譽遭受損害，無精神上痛
    苦可言，不得依民法第195 條第1 項規定請求非財產上損害
    （最高法院62年度臺上字第2806號民事判決、104年度臺上
    字第599號刑事附帶民事訴訟判決意旨參照）。再者，縱依
    反訴原告所舉事證，可認反訴被告之債務不履行對反訴原告
    之財產權有影響，惟難認已對反訴原告之身體、健康、名譽
    、自由、信用、隱私、貞操有侵害，且無侵害他人人格法益
    情節重大之實，故反訴原告請求反訴被告給付商譽損失或精
    神慰撫金36萬元，為無理由。
　5.反訴原告主張：反訴被告未到現場調配木作、水電及其他廠
    商之施工進度，延誤至108年4月20日完工，業主罰款45萬元
    ，反訴被告應賠償伊22萬5,000元等語，提出記載業主罰款
    之第二次追加減帳在卷（見本院卷一第135頁），惟觀諸前
    揭記載：「108年7月3日，雙方協議工程延誤金107.10.20-1
    08.4.20折讓為450,000元」等文字，可知該45萬元係反訴原
    告與業主間協議在工程款上給予的折讓，由反訴原告於109
    年3月26日到庭自陳施工順序為拆除、水電及弱電、泥作、
    木工、鐵作、大理石、油漆等語（見本院卷一第351頁），
    顯見於同一工作場所有多項工程進行，由前揭追加減帳內容
    ，有冷氣疏失、地板疏失、浴室換紗窗疏失、增加玄關佛像
    二線式獨立分切拉線及開關、露台增加黑及白色石頭、浴室
    裝五金等項（見同上），該工程工期延誤，顯有因其他追加
    工程、變更設計之影響所延長，非獨因反訴被告責任所致，
    反訴原告復無法證明反訴被告有何工程延遲之情事，是反訴
    原告請求反訴被告賠償22萬5,000元部分，自屬無據。
六、綜上所述，本訴部分，原告依系爭契約之法律關係，請求被
    告給付工程款37萬1,910元及自支付命令送達翌日即108年6
    月13日（見本院司促卷第49頁）起至清償日止，按週年利率
    5%計算之利息，為有理由，應予准許；原告請求逾此部分，
    則無理由，應予駁回。反訴部分，反訴原告請求反訴被告給
    付113萬5,000元及自反訴狀繕本送達翌日起至清償日止，按
    週年利率5%計算之利息，為無理由，應予駁回。
七、本件事證已臻明確，兩造其餘攻擊防禦方法，於本判決結果
    不生影響，爰不一一論述，併此敘明。
八、訴訟費用負擔之依據：依民事訴訟法第78條、第79條。
中　　華　　民　　國　　110 　年　　10　　月　　13　　日
                  臺灣臺北地方法院新店簡易庭
                              法  官　鄧德倩
以上為正本係照原本作成。
如不服本判決，應於判決送達後20日內向本庭提出上訴狀（須按
他造當事人之人數附繕本）；如委任律師提起上訴者，應一併繳
納上訴審裁判費。
中　　華　　民　　國　　110 　年　　10　　月　　13　　日
                              書記官  張嘉崴